【裁判字號】    89,訴緝,15
【裁判日期】    890302
【裁判案由】    誣告等
【裁判全文】
臺灣板橋地方法院刑事判決                          八十九年度訴緝字第一五號
    公  訴  人  臺灣板橋地方法院檢察署檢察官
    被      告  甲○○
右列被告因詐欺等案件，經檢察官提起公訴（八十七年度偵字第二五０六四號），本
院判決如左：
    主  文
甲○○連續行使偽造私文書，足以生損害於他人，處有期徒刑肆月。
被訴誣告部分無罪。
    事  實
一、甲○○於民國八十五年九月十日，自任會首在台北縣中和市○○路八七號二樓，
    召集採內標方式之民間互助會，連會首共三十一會，每會會款為新台幣（下同）
    一萬元，定於每月十日在上址開標，會期至八十七年十一月十日止。詎自八十七
    年三月間起，甲○○財務狀況不佳，明知已無支付能力，竟基於意圖為自己不法
    所有之概括犯意，於上揭開標地點，均冒用清美照相館（即李勤芝，參加三會）
    名義及競標金額約為二千五百元，連續三次偽造相當於標單之文書持以競標而行
    使之，足以生損害於李勤芝，並向李勤芝等活會會員詐稱其他會員得標，使之不
    疑有詐而交付會款，共詐得約十三萬五千元。嗣於八十七年九月間，活會會期僅
    餘三會，李勤芝發覺無法取得會款，始悉受騙。
二、案經李勤芝訴由臺北縣警察局中和分局報請臺灣板橋地方法院檢察署檢察官偵查
    起訴。
    理  由
壹、有罪部分
一、右揭犯罪事實，業據被告甲○○坦承不諱，核與告訴人李勤芝指述之情節相符，
    並有互助會會單影本一紙附卷可稽，事證已明。又依被告冒標之情形暨該互助會
    採內標之方式向各活會會員收取會款之事實，足認被告於其冒標三會期間，每會
    約以二千五百元之標金，向最多九會活會會員最少三會活會會員詐取會款，共詐
    得約十三萬五千元[3x(9+3)/2x(00000-0000)]。從而被告犯行堪以認定。
二、查被告偽造會員名義填寫之標單，依民間互助會之習慣，係表示該名義人願出所
    書利息金額標取會款，屬刑法第二百二十條第一項所規定以文書論之準私文書，
    是其持以參加競標，自足生損害於被冒名會員李勤芝，其又向各活會會員詐稱他
    人得標而收取會款，致使各活會會員陷於錯誤如數交付會款，核其所為，係犯刑
    法第二百十六條、第二百二十條第一項、第二百十條之行使偽造準私文書罪及同
    法第三百三十九條第一項之詐欺取財罪。被告在標單上偽造署押，為偽造準私文
    書之部分行為，併同偽造準私文書之低度行為均為行使之高度行為所吸收，均不
    另論罪。被告先後多次行使偽造準私文書及詐欺取財犯行，均時間緊接，犯罪構
    成要件相同，顯係基於概括之犯意反覆為之，應依連續犯之規定，各論以一行使
    偽造私文書罪及一詐欺取財罪，並均加重其刑。被告以一行為侵害各活會會員之
    法益，為想像競合犯，應從一重處斷。被告所犯行使偽造私文書及詐欺取財二罪
    間，有方法結果之牽連犯關係，應從一重之行使偽造私文書罪處斷。爰審酌被告
    犯罪動機、目的、手段、所生危害、行使偽造私文書及詐欺取財之次數、事後未
    與告訴人達成和解，惟坦承犯行，態度尚佳等一切情狀，量處如主文所示之刑，
    以示懲儆。至於被告偽造之標單，業已丟棄而滅失，經被告陳明，自無庸宣告沒
    收，附予敘明。
貳、無罪部分
一、公訴意旨略以：李勤芝於八十七年十月十七日下午二時許偕同其子陳志輝至被告
    甲○○住處討論會款事宜，雙方發生口角，陳志輝遂將被告擺設於櫃檯上之物品
    掃落於地，因而損壞被告所有之電話機，旋陳志輝欲以美容椅毆打被告，惟未舉
    起前即為李勤芝奪下，李勤芝並將該椅丟在地上，造成坐墊與椅座分離而損壞之
    。被告明知當時李勤芝與陳志輝雖有毀損行為，但無傷害或恐嚇之情形，竟意圖
    二人受刑事處分，於八十七年十月十七日下午二時五十分許，向台北縣警察局中
    和分局中和派出所誣告李勤芝、陳志輝有傷害及恐嚇犯行。因認被告涉犯刑法第
    一百六十九條第一項之誣告罪嫌。
二、按犯罪事實，應依證據認定之，無證據不得推定其犯罪事實。又不能證明被告犯
    罪者，應諭知無罪之判決，刑事訴訟法第一百五十四條、第三百零一條第一項分
    別定有明文。又按在訴訟上用以證明事實之證據，須於通常一般之人均不致於有
    所懷疑，而得確信其為真實之程度者，始得據以為有罪之認定，倘其證明尚未達
    到此一程度，而有合理之懷疑性存在，致使無從為有罪之確信時，即應為無罪之
    判決（最高法院七十六年台上字第四九八六號判例意旨參照）。
三、公訴人認被告涉有前揭誣告犯行，無非以（一）李勤芝與陳志輝於八十七年十月
    十七日下午二時許至被告住處後，因對被告之答覆有所不滿，陳志輝遂以水潑之
    ，並舉起美容椅欲毆打被告，但為李勤芝所攔阻，二人均未有毆打或恐嚇被告之
    行為，嗣被告稱欲領錢償還欠款，但在至郵局途中即進入派出所聲稱遭李勤芝、
    陳志輝毆打等情，業經李勤芝與陳志輝陳稱在卷，且二人所述互核相符。（二）
    就遭到傷害之過程，被告固於警訊訴稱遭陳志輝打傷胸部、腹部內傷及左、右小
    腿外傷，於偵查則稱陳志輝以鐵椅及木椅；李勤芝以手毆打其身體，惟觀諸被告
    所提附卷之診斷證明書，其所受之傷害為四肢多處挫傷、下肢多處撕裂傷，身體
    軀幹部分則未受有傷害，是其所受之傷害與其自述胸部、腹部等身體部位遭毆打
    之情形已有出入，指述即有瑕疵。況其陳稱陳志輝所使用之椅子為以四枝圓形木
    棍為基座之木椅，並有該相片附卷可按，然衡諸常情，遭此種木椅毆打所造成之
    傷勢應以紅腫、瘀傷為主，較無可能造成挫傷或撕裂傷，是其所提出之診斷證明
    書與自述遭毆打之情形顯有不符。（三）被告向台北縣警察局中和分局中和派出
    所報案時，雖稱因陳志輝手持滅火器作勢攻擊狀，命其至郵局領錢，使其心生畏
    懼而前往郵局云云，但其亦自承於前往郵局途中即趁機進入派出所報案，實際上
    並未提領任何金錢，然陳志輝自述身高一百八十二公分，體重六十八公斤，被告
    自述身高僅有一百五十二公分，體重五十五公斤，以其二人身形之懸殊，當時李
    勤芝方面又有二人在場，則被告如受陳志輝恐嚇而前往郵局欲提領現金，陳志輝
    當對其舉動嚴加控制，顯無可能使其得以輕易轉往派出所報案，足見李勤芝、陳
    志輝辯稱被告自願提領現金償還欠款一節較為可採，其二人並無傷害、恐嚇被告
    之犯行，被告明知於此而仍告訴李勤芝、陳志輝有傷害、恐嚇犯行，其誣告罪嫌
    堪以認定，為其論據。
四、惟訊據被告堅決否認有何誣告犯行，並辯稱：李勤芝、陳志輝二人恐嚇伊，有用
    行動電話叫別人對伊不利，還有拿滅火器作勢要砸伊。嗣後李勤芝、陳志輝並對
    伊拳打腳踢，陳志輝還拿木椅毆打伊，致伊受有傷害等語。
五、經查，李勤芝、陳志輝自承前去向被告催討會款債務時，雙方發生爭執，陳志輝
    先用水潑被告，渠二人並毀損被告之物品不諱。被告則旋即電請其先生報警前來
    處理，此亦為李勤芝、陳志輝所不否認。顯見雙方對會款債務問題並無共識，則
    嗣後被告何以同意與李勤芝、陳志輝共同外出提款還債？被告苟係自願前往提款
    ，又何以於半途跑進警察局報案？是被告指稱係遭李勤芝、陳志輝恐嚇一節，即
    不無可能。公訴人雖以被告可前往警察局報案，行動自由未受限制，推論其係自
    願前往提款，惟李勤芝、陳志輝是否在被告住處恐嚇被告，與其二人是否在大馬
    路上警察局前限制被告自由，係屬二事，並無任何必然關係，自不能以李勤芝、
    陳志輝在外未限制被告自由，推論被告在其住處亦未遭恐嚇。次查，被告指稱其
    遭李勤芝、陳志輝傷害一節，業據其於偵查中提出診斷證明書一紙及照片多張為
    證。又被告稍後利用與李勤芝、陳志輝共同外出提款之機會，旋即向警員告訴遭
    李勤芝、陳志輝毆打，亦有其警訊筆錄可稽。苟被告身上無新受之傷害，其豈有
    可能向警為如此之指述？是被告指述遭李勤芝、陳志輝傷害一節，應非子虛。公
    訴人雖以被告所受之傷害為四肢多處挫傷、下肢多處撕裂傷，身體軀幹部分則未
    受有傷害，亦無紅腫、瘀傷之傷害，與其自述胸部、腹部等身體部位遭毆打，四
    肢並遭陳志輝以木椅毆打之情形有出入，其指述即有瑕疵云云。惟本院觀諸被告
    提出之照片，被告住處木椅之椅腳斷裂處呈尖銳狀，且被告四肢之傷口並不規則
    ，傷口周圍均有瘀青痕跡，顯非銳器傷，又被告身體軀幹無明顯外傷，亦不足謂
    其所指遭李勤芝、陳志輝徒手毆打身體一節為虛，公訴人認被告所受傷害與其所
    指遭毆打情節有所出入，容有誤會。末查，李勤芝、陳志輝與被告利益相反，其
    二人否認有恐嚇、傷害被告之犯行，自不足採為認定被告誣告之唯一論據。此外
    ，本院復查無其他積極證據足資認定被告有公訴人所指之誣告犯行，不能證明被
    告犯誣告罪，自應諭知其誣告部分無罪之判決。
據上論斷，應依刑事訴訟法第二百九十九條第一項前段、第三百零一條第一項，刑法
第五十六條、第二百十六條、第二百二十條第一項、第二百十條、第三百三十九條第
一項、第五十五條，罰金罰鍰提高標準條例第一條前段，判決如主文。
本案經檢察官陳炎辰到庭執行職務。
中      華      民      國      八十九      年    三      月     九     日
                                      台灣板橋地方法院刑事第一庭
                                          法  官  施  錫  揮
右正本證明與原本無異
如不服本判決應於送達後十日內向本院提出上訴狀
                                          書記官  王  苑  琦
中      華      民      國      八十九      年    三      月    十六    日
附錄本案論罪科刑法條全文：
刑法第二百十六條：
行使第二百十條至第二百十五條之文書者，依偽造、變造文書或登載不實事項或使登
載不實事項之規定處斷。
刑法第二百十條：
偽造、變造私文書，足以生損害於公眾或他人者，處五年以下有期徒刑。
刑法第三百三十九條第一項：
意圖為自己或第三人不法之所有，以詐術使人將本人或第三人之物交付者，處五年以
下有期徒刑、拘役或科或併科一千元以下罰金。
以前項方法得財產上不法之利益或使第三人得之者亦同。
前二項之未遂犯罰之。


司法院資訊處製作；財團法人民間司法改革基金會備份。
